【裁判字號】    99,訴,17
【裁判日期】    990708
【裁判案由】    所有權移轉登記等
【裁判全文】
臺灣板橋地方法院民事判決                99年度訴字第17號
原      告  甲○○
訴訟代理人  余鐘柳律師
被      告  趙宴羚原名趙美蘭.
訴訟代理人  林良財律師
複代理  人  游香瑩律師
上列當事人間請求所有權移轉登記等事件，經本院於民國99年6
月24日言詞辯論終結，判決如下：
    主  文
被告應將如附表所示不動產移轉登記予原告。
原告其餘之訴駁回。
訴訟費用由被告負擔四分之一，餘由原告負擔。
    事實及理由
一、程序方面：
    按訴狀送達後，原告不得將原訴變更或追加他訴。但有下列
    各款情形之一者，不在此限：(二)請求之基礎事實同一者。(七)
    不甚礙被告之防禦及訴訟之終結者，民事訴訟法第255條第1
    項第2款、第7款定有明文。查原告起訴時，本於民法第767
    條規定，請求被告給付新臺幣（下同）528萬元抵押貸款及
    遲延利息。嗣本於同一請求權將此部分聲明變更為「被告應
    將如附表所示不動產（下稱系爭不動產）民國95年4月11日
    權利人安泰商業銀行股份有限公司（下稱安泰銀行）以莊登
    簡字第050950號所設定最高限額528萬元抵押權（下稱系爭
    抵押權）登記塗銷。」，其請求基礎事實既同一，且無礙被
    告之防禦及訴訟之終結，按諸前開法律規定，自無不合。
二、原告主張：
  (一)系爭不動產為原告所有，被告為原告已逝配偶之外甥女，原
    告配偶過世後，被告於95年1月間向原告表示，因駕車到五
    股住處探望原告，經常找不到車位，希望原告能將系爭不動
    產借名登記至被告名下，以供被告抽得住社區車位，裨便其
    前來探時方便停車，並於取得車位後，再將系爭不動產過戶
    返還原告。由於原告年紀老邁，又見被告常來探望，基於方
    便停車之想法，因此於95年1月15日至代書事務所辦理過戶
    事宜。殆於96年5月間，原告申請系爭不動產謄本時，發現
    系爭不動產遭安泰銀行設定系爭抵押權。原告隨向被告詢問
    ，被告表示不會要原告之不動產，願將系爭不動產返還原告
    ，但礙於系爭不動產為國宅，被告必須將戶口遷移至系爭房
    屋滿1年後，方可過回原告名下。因此被告便於96年5月10日
    將戶籍以寄居名義遷入系爭房屋，並口頭約定於1年後，被
    告應將系爭不動產返還原告（下稱系爭承諾契約）。殆至97
    年6月間，原告見已年滿1年，立即與被告積極聯絡，被告竟
    多次藉口拖延，但仍表示願將系爭不動產返還原告，但由於
    前述抵押貸款，因被告一時無力清償，故遲遲無法解決。嗣
    經多次折衝協商後，被告允諾願將系爭抵押貸款改貸於被告
    自己其他不動產名下，並約定於97年8月29日至張代書事務
    所處辦理，協商完畢欲共同前往辦理時，被告竟半途離開，
    自此後更拒絕與原告聯繫，原告始知受騙。故對其提出其刑
    事詐告訴，被告則於偵查中表示，系爭不動產為原告自願贈
    與被告，現已引起誤會，願無條件將系爭不動產返還原告，
    絕無詐欺侵占犯意，惟迄仍不履行前開承諾。
  (二)承前述，被告既已允諾將系爭不動產返還原告，原告自得本
    於系爭承諾契約關係請求被告將系爭不動產移轉登記予原告
    。退步言之，倘原告確基於贈與，故而將系爭不動產移轉予
    被告，前開贈與亦附有「被告應前來照顧原告生活」之條件
    。而被告於取得系爭不動產後，即刻前往銀行辦理高額抵押
    ，且於借款後逃之夭夭，避不見面，顯未盡照顧原告之責，
    爰依民法第419條、第412條撤銷對被告之贈與，前開贈與遭
    撤銷後，依不當得利法律關係（二請求權為選擇合併）被告
    亦應返還系爭不動產。
  (三)另被告已將系爭不動產向安泰銀行設定最高限額抵押權528
    萬元，被告自負有塗銷系爭抵押權登記之義務，爰本於民法
    第767條規定請求被告塗銷系爭抵押權設定登記。
  (四)併為聲明：
    (1)被告應將系爭不動產移轉登記予原告。
    (2)被告應將系爭不動產95年4月11日權利人安泰銀行以莊登
      簡字第050095號所設定最高限抵押權528萬元之抵押權設
      定予以塗銷。
三、被告抗辯：
  (一)系爭不動產為原告贈與被告，並非借名登記。實則原告為年
    約80之老榮民，因膝下無子，為預先就其百年後名下不動產
    作安排，故要找非子女以外之人處理。原告之妻翁曾好為被
    告之親阿姨，原告兄弟之小孩只剩一個，且年老中風，其雖
    有2個小孩稱原告為叔公，但與原告親等較遠，平時少有往
    來，關係不佳。而被告是原告妻翁曾好妹妹的女兒，平時往
    來密切，關係良好，多由被告照顧其等身體。是而，在原告
    之妻未往生前，原告與其妻即表明將系爭不動產過戶給被告
    ，甚其存摺亦欲交付，然為被告所拒，僅接受不動產之贈與
    。並於移轉契約上註明「被告同意原告夫妻居住至百年後，
    才可將系爭不動產移給買方使用。」，並基於節稅，而以買
    賣方式移轉記。
  (二)原告於將系爭不動產贈與被告，並辦妥移轉登記後，事後反
    悔要求被告返還系爭不動產，並告知系爭不動產為國宅，須
    被告設籍1年後才可過戶，故要求被告設籍。被告雖未答應
    返還，但為安撫原告，遂將戶籍遷入。之後原告強勢要求被
    告到場協議，除要求返還系爭不動產外（移轉記予原告之姪
    孫翁慶勇），並要求被告還清所有抵押貸款。協商過程中被
    告有告知原告，沒有辦法還清貸款，如貿然過戶，被告恐遭
    銀行認還款能力有問題而要求一次清償，且縱過戶對象亦為
    原告而非其姪孫，故被告始終未同意無條件返還系爭不動產
    。詎原告竟對被告提出刑事告訴，於偵查中，被告一再表示
    需時間慢慢還清貸款，而未表明無條件返還，故獲不起訴處
    分。
  (三)併為答辯聲明：原告之訴駁回。
四、兩造不爭執之事項：
  (一)系爭不動產原登記於原告名下；嗣於95年3月7日以買賣為登
    記原因移轉登記予被告。被告則於95年4月11日提供系爭不
    動產予安泰銀行設定最高限額抵押權528萬元（義務人及債
    務人均為被告）等情，並有土地及建物登記謄本各1份在卷
    可佐。
  (二)被告於96年5月10日將戶籍遷入系爭房屋等情，有戶籍登記
    謄本1份在卷可佐。
  (三)原告所提出台北縣政府95年2月3日北府城企字第09500631
    48號函（原證6）、詢問筆錄（原證8、9）形式為真正。
  (四)被告所提出買賣契約書（被證1）、所有權移轉契書（被證2
    ）、不起訴處分書（被證4）、詢問筆錄（被證5、6）形式
    為真正。
  (五)經本院函詢安泰銀行，經安泰銀行於99年6月1日以（99）安
    消業字第0990001538號函覆：本案借款人（即被告）於95年
    4月12日向本行申辦貸款2筆金額合計440萬元，截至99年5月
    19日尚餘本金餘額356萬2,419元，期間繳款正常。另依借款
    人與本行簽署貸款契約第4條約定，供擔保不動產所有權移
    轉予第三人，尚非屬借款人喪失期限利益之事由等情（詳本
    院卷第137頁）。
五、原告主張：系爭不動產雖經原告移轉登記予被告。然嗣因被
    告於未告知原告之情形下即任意以系爭不動產向銀行抵押借
    款等情遭原告發現，經原告質問時，被告既同意返還系爭不
    動產，僅礙於系爭不動產為國宅，被告須將戶口遷入系爭房
    屋1年，方可再過戶回原告名下。並因此於96年5月10日將戶
    口遷入系爭房屋。則於戶口遷入滿1年後，被告即應本於系
    爭承諾契約關係返還系爭不動產予原告。詎被告竟於97年8
    月29日約妥協同至代書事務所辦理移轉登記時中途離開，迄
    未履行系爭返還承諾，原告自得本於系爭承諾契約關係請求
    被告將系爭不動產移轉登記予原告等情。被告則以：其未曾
    承諾返還系爭不動產等語為辯。此部分自應由原告就被告已
    承諾返還之利己事實負舉證之責。查：
  (一)經依原告聲請傳訊證人乙○○，到庭證稱：（當天商談的過
    程，有無在現場？）當天原告、被告、我、我太太、我弟弟
    、還有丙○○在現場。我太太與原告都有在旁邊一起談，1
    年到了請把房子過戶給原告，然後把貸款還清。被告說他跟
    他先生還有其他房子及財產，他可以把貸款還清及過戶給原
    告。他說好，我們就約了代書到那邊見面，是之前就有打電
    話，當天又有再打一次。然後我跟原告、我太太、我弟弟開
    一部車到代書那裡，我有跟被告講好是哪個代書在哪裡，之
    後我們到了代書那裡，等了兩三個小時，他們都沒有出現。
    在兩三個小時之內，有打電話給被告跟丙○○，丙○○說他
    已經回宜蘭了，被告始終沒有接電話，之後就避不見面。（
    請問證人除了這一次以外，1年前你們有沒有見過面？）當
    時見面情形也是在原告住的地方，原告責問他當時是為了方
    便有車位，怎麼房屋變成是你的，被告說對不起我把房子還
    給你，之後原告有打電話給代書，被告也有打給代書，從代
    書那邊得知房子是國宅，需要先把戶籍遷進來，才可以過戶
    ，所以當時有說好被告先把戶籍遷進來貸款慢慢還，1年以
    後完全過戶回來，所以在1年前見面時才遷戶籍的等語。除
    與證人於相關刑事案件偵查中所陳述內容相符外，被告於相
    關刑事案件偵查中經詢及就證人前開陳述之意見時，亦稱：
    原告要我將貸款清償再將房子還他，我們確實要去代書事務
    所辦理過戶，我是跟他說：「目前我沒有那麼多錢，希望能
    讓我慢慢繳。」但是我怕過戶後馬上要還給銀行，因為我沒
    有那麼多錢，所以就沒有去事務所了等語（詳本院卷第111
    至112頁）。經本院調查之結果，認倘被告確未於96年間承
    諾將系爭不動產返還原告，衡情，既無必要於96年5月10日
    將戶口遷入系爭房屋；更無必要於戶口遷入滿1年後，再與
    原告約定前往代書事務所辦理過戶，是被告抗辯：其無承諾
    返還系爭不動產云云，顯與一般社會經驗法則相背，而有可
    議。至於協商過程，即令被告曾向原告表示「伊目前沒有那
    麼多錢，希望能慢慢繳。」，此部分或涉系爭抵押借款清償
    事宜（承前述，經本院函詢安泰銀行結果，供擔保不動產所
    有權移轉予第三人，尚非屬借款人喪失期限利益之事由。）
    ，惟與被告已於96年5月間承諾將系爭不動產返還間，並無
    必然關聯。
  (二)再依被告聲請傳訊證人丙○○，固到庭證稱：（關於之前在
    96 年5月左右兩造間系爭房子事情過程，有無參與？）我有
    參與，妹妹打電話告訴我說原告約他到家裡談，叫我陪同他
    去。原告沒有講，叫乙○○的老婆跟妹妹談，有問妹妹房貸
    要不要清償，如何還清。他們說叫妹妹先過戶，因為時間到
    了，有跟代書聯絡，我們也沒有回答他說好或不好，我們出
    來就跟妹妹講說我們沒有答應，所以我就說各自回家，我自
    己開車，他也自己開車，我們就走了等語。惟證人丙○○為
    被告之姐，其證詞是否無迴護之情，已非無可議。加以由證
    人丙○○供述內容，其係參與97年8月29日之商談，並非1
    年前（即96年5月間）之商談。而承前述，被告乃於96年5月
    間基於承諾返還，始將戶口遷入系爭房屋，以為1年後得合
    於法令過戶之條件，始有證人丙○○所稱「他們說叫妹妹先
    過戶，因為時間到了，有跟代書聯絡。」等語。則97年8月
    29日既為承諾之履行而到場，即令被告確未再於當日表示承
    諾之意，亦無足反推被告先前之承諾已失效。
  (三)基上，經本院調查之結果，認原告主張：被告於96年5月間
    因承諾返還系爭不動產，故將戶口遷入系爭房屋，是於遷入
    滿1年後，原告自得本於系爭承諾契約關係請求被告將系爭
    不動產移轉登記予原告，為有理由，應予准許。
六、按訴請塗銷不動產權利登記，因牽涉處分權之有無，則應對
    該項登記有權處分之人為之（最高法院93年度台上字第2105
    號判決意旨參照）。查系爭押抵權登記權利人為安泰銀行，
    並非被告，則原告本於民法第767條訴請無處分權之被告塗
    銷系爭押權設定登記，於法自有未合，應予駁回。
七、綜上所述，原告本於系爭承諾契約關係，請求被告將系爭不
    動產移轉登記予原告，為有理由，應予准許；逾此部分之請
    求，則屬無據，應予駁回。
八、兩造其餘主張或攻防方法與本件判決結果無涉，爰不逐一論
    列說明。
結論：原告之訴為一部有理由、一部無理由，依民事訴訟法第79
條，判決如主文。
中    華    民    國    99    年    7    月      8    日
                  民事第一庭    法  官  黃信滿
以上正本係照原本作成
如對本判決上訴，須於判決送達後20日內向本院提出上訴狀
中    華    民    國    99    年    7    月      8    日
                                書記官  莊琬婷

司法院資訊處製作；財團法人民間司法改革基金會備份。
